【裁判字號】    96,上易,999
【裁判日期】    970401
【裁判案由】    塗銷所有權移轉登記等
【裁判全文】
臺灣高等法院民事判決                 96年度上易字第999號
上  訴  人  乙○○
            甲○○
共      同
訴訟代理人  徐原本律師
被上訴人    華南商業銀行股份有限公司
法定代理人  丙○○
訴訟代理人  劉士昇律師
上列當事人間，請求塗銷所有權移轉登記等事件，上訴人對於中
華民國96年9月28日臺灣桃園地方法院96年度訴字第319號第一審
判決，提起上訴，經本院於97年 3月25日言詞辯論終結，判決如
下：
    主      文
上訴駁回。
第二審訴訟費用由上訴人等負擔。
    事實及理由
一、被上訴人起訴主張：上訴人乙○○係上訴人甲○○之弟，為
    訴外人淨群器具股份有限公司 (以下稱淨群公司）之董事，
    民國(以下同)95年 3月7日、8日應淨群公司之邀，為淨群公
    司向被上訴人借款之連帶保證人，同年 5月間淨群公司所簽
    發支票經提示不獲付款，即未再依約清償借款，經被上訴人
    訴請與淨群公司及其法定代理人陳靜蘭、訴外人謝春華應連
    帶給付被上訴人新臺幣(以下同) 4,182,104元本息、違約金
    ，業據原法院95年11月30日以95年度訴字第1721號民事判決
    確定在案；嗣經被上訴人發現已於同年 5月15日，將其所有
    坐落桃園縣大溪鎮○○段 1-297地號土地所有權全部，及其
    上同段4881建號即門牌號碼同縣鎮○○街26巷49號建物之所
    有權全部（以下稱系爭房、地），以買賣原因移轉登記予其
    兄即上訴人甲○○。查上訴人乙○○為淨群公司董事，對於
    淨群公司財務狀況應知之甚稔，95年3月7日應邀為借款之連
    帶保證人，淨群公司同年 5月即未依約清償借款，同月15日
    即將所有系爭房地以買賣原因，為所有權移轉登記予其兄即
    上訴人甲○○，顯係意圖規避其連帶保證人之責任，與其兄
    通謀為買賣之虛偽意思表示，依民法第87條第 1項前段之規
    定為無效，上訴人乙○○怠於行使權利；為此，被上訴人基
    於同法第 242條前段之規定，先位聲明求為上訴人甲○○應
    就系爭房、地之所有權移轉登記予以塗銷之判決；並以被上
    訴人先位聲明如無理由，上訴人間之買賣契約有損害被上訴
    人之債權，依同法第 244條之規定應予撤銷，為此，求為撤
    銷上訴人之買賣行為、及物權之移轉行為，及上訴人甲○○
    應就系爭房、地之所有權移轉登記予以塗銷之判決為備位聲
    明。對於上訴人等之上訴所為答辯聲明：(一)上訴駁回。(二)第
    二審訴訟費用由上訴人等負擔。
二、上訴人等則以：被上訴人主張上訴人乙○○出售系爭房地予
    胞兄、即上訴人甲○○，為通謀買賣之虛偽意思表示，與事
    實不符；查上訴人乙○○於93年間離婚， 2名子女歸上訴人
    乙○○獨立扶養，兼有 2老需照料，為解決生活及經濟拮据
    困境，94年12月間即有變賣系爭房地求現之意思，為上訴人
    甲○○獲悉，考量父母慣居系爭房地長達30餘年，且年事已
    高，經協商口頭允為買受，俟上訴人朱建和籌款就緒，始於
    95年5月6日會同前往代書事務所簽訂買賣契約，並共同委託
    證人郭俐伶代辦所有權移轉登記。上訴人甲○○除已於簽約
    同日給付訂金8萬元外，95年5月12日又委由證人林麗英轉交
    尾款現金80萬元予上訴人乙○○收執，絕無通謀虛偽意思表
    示之情事，被上訴人訴請塗銷登記，顯無理由等語，資為抗
    辯；對於原法院為其不利之判決，聲明不服提起上訴，所為
    聲明：(一)原判決廢棄。(二)前項廢棄部分，被上訴人在第一審
    之訴駁回 (被上訴人於原法院所為假執行之聲請，已為原法
    院駁回，上訴人於其上訴聲明再為抗辯聲明，顯係贅文，不
    予論述)。(三)第一、二審訴訟費用由被上訴人負擔。
三、被上訴人主張上訴人乙○○係上訴人甲○○之弟，為訴外人
    淨群公司之董事，95年 3月7日、8日應淨群公司之邀，為淨
    群公司向被上訴人借款之連帶保證人，同年 5月間淨群公司
    所簽發支票經提示不獲付款，即未再依約清償借款，經被上
    訴人訴請與淨群公司及其法定代理人陳靜蘭、訴外人謝春華
    應連帶給付被上訴人 4,182,104元本息、違約金，業據原法
    院95年11月30日以95年度訴字第1721號民事判決確定在案；
    嗣經被上訴人發現已於同年 5月15日將其所有系爭房、地，
    以買賣原因移轉登記予其兄即上訴人甲○○等事實，為上訴
    人等所不爭執，且有系爭房地異動索引及其登記謄本、戶籍
    謄本、淨群公司基本資料、原法院95年度訴字第1721號民事
    判決、台灣票據交換所第一類票據信用資料查覆單等在卷(
    原審卷第 8-17頁)為憑；被上訴人主張之上開事實，應堪信
    為真實。
四、被上訴人主張上訴人乙○○將系爭房地所有權，以買賣原因
    移轉登記予其兄上訴人甲○○，係通謀買賣之虛偽意思表示
    等語；上訴人等則以被上訴人主張上訴人乙○○出售系爭房
    地予胞兄、即上訴人甲○○，為通謀買賣之虛偽意思表示，
    與事實不符；並以上訴人乙○○於93年間離婚， 2名子女歸
    上訴人乙○○獨立扶養，兼有 2老需照料，為解決生活及經
    濟拮据困境，94年12月間即有變賣系爭房地求現之意思，為
    上訴人甲○○獲悉，考量父母慣居系爭房地長達30餘年，且
    年事已高，經協商口頭允為買受，俟上訴人朱建和籌款就緒
    ，始於95年5月6日會同前往代書事務所簽訂買賣契約，並共
    同委託證人郭俐伶代辦所有權移轉登記等語為抗辯。經查：
(一)上訴人等抗辯乙○○以總價款88萬元出售予上訴人甲○○，
    並於95年5月6日會同前往仟鼎代書事務所正式簽訂不動產買
    賣契約書 (以下稱系爭契約書)等事實，提出系爭契約書(原
    審卷第55頁-61頁)為憑；查上訴人等委託辦理系爭房地所有
    權移轉登記之代書王皓榮及其助理郭俐伶於原法院到場，分
    別結證稱：「 (是系爭土地買賣之承辦代書？提示原審卷第
    55頁不動產買賣契約書 )不是我繕打，是我們事務所助理郭
    俐伶繕打，當時是被告二人至我們事務所委任我們事務所辦
    理，當時我不在場，當時是郭校姐，…委任辦理內容是繕打
    買賣契約書及幫被告送相關證件至稅捐處、國稅局、地政事
    務所辦理相關的過戶程序，但被告只有委託我們繕打買賣契
    約，…但被告未在我們事務所簽約，所以我們沒有收取例行
    的簽約金買賣雙方各2000元，…我們只有收取一般的過戶費
    10000元。」、「(是否知悉雙方支付買賣價金的流程？) 不
    知道，他們並未在我們事務所辦理簽約，也沒有在我們事務
    所支付相關的買賣價金，…。」(原審卷第206、207頁)、「
    (是否為系爭房地之承辦代書？)我是承辦人，但非代書，…
    」、「 (提示原審卷第57頁不動產買賣契約書，是否為你所
    辦理？)契約內容是被告2人跟我講由我繕打的，當時王皓榮
    在場，但並非我簽訂，兩造間支付價金流程我未親眼見聞，
    當時我只有負責繕打契約書，至於如何付款我沒有看到…當
    時被告是來委任我們寫買賣契約書及辦理過戶事宜，…，後
    來他們也沒有來事務所簽約，只有把過戶的文件交給我們去
    辦過戶，過戶是王皓榮代書去辦理的」 (原審卷第205頁)等
    語在卷；核與一般不動產交易，自簽約以迄於價金之交付、
    所有權移轉登記所須文件資料之交付、貸款、所有權移轉登
    記等流程，無不率由所委託之代書或為雙方所信任之人，併
    予辦理等之慣例，顯有不符；上訴人等既已委託代書事務所
    繕打系爭契約，並交付所有權移轉登記之相關文件資料，竟
    未於代書事務所簽立系爭契約，代書及其助理對於價金之支
    付，均不得其詳，其抗辯於95年5月6日同往代書事務所簽訂
    系爭契約(原審卷第51頁)，又與證人所證「…但被告未在我
    們事務所簽約…」、「…，後來他們也沒有來事務所簽約…
    。」等證言，亦有不符；且系爭房地所有權移轉登記原因發
    生日期為95年5月8日，又與系爭契約簽立日期為95年5月6日
    (手寫而非繕打)，亦有不符之事實，有系爭房地之登記謄本
    在卷(原審卷第10、11頁)足稽；上訴人等所簽立系爭契約、
    及委託辦理系爭房地所有權移轉登記，其真實性非無疑義。
(二)上訴人等於原法院又以系爭買賣上訴人甲○○已95年5月6日
    交付頭期訂金8萬元，95年5月12日交付尾款80萬元，上訴人
    乙○○自應履行系爭房地所有權之移轉登記等語 (原審卷第
    51頁 )為抗辯；經核與上訴人等所提出系爭契約所為：「本
    契約成立時」付款 8萬元，「產權辦竣且經銀行核貸領款同
    時」付款80萬元之價款給付方法尚有不符；系爭契約既已約
    定「產權辦竣且經銀行核貸領款同時」付款80萬元，非不得
    以上訴人甲○○自銀行貸得之款項逕自匯入上訴人乙○○之
    銀行帳戶內，且上訴人間為同胞兄弟，交付價金或親自交付
    、或以電匯方式給付，簡便又安全，毋須以此巨款勞駕第三
    者，矧由上訴人等所舉證人林麗英於原法院到場結證所為：
    (一)「 (到院證明何事？)證明我有於95年5月中旬時，乙○○
    有要我幫他代收一筆金錢現金80萬元，我與乙○○以前是同
    事關係，…是甲○○在早上 7時許送80萬元現金至我公司來
    ，我點收正確後即收起來，待乙○○回來公司後我就把錢交
    給乙○○，當日甲○○給我錢的同時並交付我甲○○的存摺
    、印章，並跟我說明若當日乙○○出差無法回來，就再把錢
    存回甲○○的戶頭，但當日乙○○於約中午時許有回來，乙
    ○○說他當時趕著出去，並與我一同到銀行去，且要我把這
    80萬元現金存到甲○○的存摺帳戶內」之證言(原審卷第207
    頁 )，既為甲○○交付予買受上訴人乙○○系爭房地之價金
    ，何以不存入上訴人乙○○之帳戶，竟又存入甲○○帳戶內
    ？上訴人等以甲○○已交付價金之抗辯，非無疑義。(二)「(
    後來有無看到到他們交付這 80萬元？)沒有，後來的情況我
    不清楚。」、「 (請問證人該80萬元現金是於何時存入甲○
    ○戶頭？)中午以前。」、「(上訴人乙○○問：是不是我與
    你一起去存到甲○○的戶頭？)是。」、「(請問證人是否有
    再去將此80萬元提領出來？)沒有。」、「(提示原審卷第12
    2頁提款條，是否是證人所寫的？)原審卷第 122頁所示之單
    據是我寫的。」、「 (是否該80萬元是你填寫提款條領出，
    也是你到銀行再存回甲○○帳戶？)我先拿到該 80萬元現金
    ，再將錢拿去銀行存，該提款條是乙○○下午要去領該筆金
    額時，要我幫他填寫的取款條。」等之證言(原審卷第207、
    208頁)，係先由上訴人甲○○交付予證人林麗英，再由上訴
    人乙○○陪同證人林麗英存入上訴人甲○○帳戶，再由證人
    填寫上訴人甲○○帳戶之提款條，交付上訴人乙○○提款，
    並有同為95年5月12日之存款憑條、及取款憑條在卷(原審卷
    第 121、122頁)足稽；由此非不得認定上訴人甲○○交付予
    林麗英之80萬元，係由上訴人乙○○先交付予上訴人甲○○
    ，再由甲○○交付予林麗英，上訴人乙○○再陪同林麗英存
    入上訴人甲○○帳戶，並由證人填寫上訴人甲○○帳戶之提
    款條，交付上訴人乙○○提款，而製造證人林麗英知悉價款
    交付之經過，以為訟爭之證人。
(三)再由上訴人乙○○於94年度課稅所得為 421,410元，平均每
    月收入35,118元，其經濟狀況應屬平穩，有其94年度綜合所
    得稅各類所得資料清單在卷 (原審卷第123頁)足稽；佐以上
    訴人乙○○之金融債信無不良紀錄，信用卡款項亦均如期繳
    納，有上訴人乙○○之財團法人金融聯合徵信中心資料可按
    （原審卷第124頁)，即使其確有現金週轉之必要，非不得以
    系爭房地向金融機構貸款求現，無立即出售其父母長期慣住
    之系爭房地以維生之必要，上訴人等以上訴人乙○○因離婚
    而經濟困窘而出售系爭房地，顯與事實有間，要非可採。
(四)綜合上述，被上訴人主張上訴人乙○○將系爭房地所有權，
    以買賣原因移轉登記予其兄上訴人甲○○，係通謀買賣之虛
    偽意思表示，尚非虛妄之詞，應堪信為真實。
五、按：表意人與相對人通謀而為虛偽意思表示者，其意思表示
    無效，民法第87條第 1項前段定有明文。所謂通謀為虛偽意
    思表示，乃指表意人與相對人互相故意為非真意之表示而言
    ，最高法院62年度臺上字第 316號亦著有判例意旨，可資參
    照。本件上訴人等通謀為買賣之虛偽意思表示，將上訴人乙
    ○○所有系爭房地所有權，以買賣原因移轉登記予上訴人甲
    ○○，依民法第87條第 1項前段規定、最高法院62年度臺上
    字第 316號判例意旨，上訴人等通謀為買賣之虛偽意思表示
    無效，上訴人等據以為系爭房地所有權之移轉登記，自應予
    以塗銷，自不待言。
六、查：債務人怠於行使其權利時，債權人因保全債權，得以自
    己之名義，行使其權利，民法第 242條前段定有明文。本件
    上訴人乙○○對於被上訴人負有與淨群公司及其法定代理人
    陳靜蘭、訴外人謝春華應連帶給付 4,182,104元本息、違約
    金之債務，已如前述，上訴人乙○○於本件仍抗辯其與上訴
    人甲○○間，並無通謀買賣之虛偽意思表示情事，對於上訴
    人甲○○顯有「怠於行使」其塗銷所有權移轉登記之請求權
    ；被上訴人為保全其對於上訴人乙○○之前述債權，依民法
    第 242條前段之規定，據以請求上訴人甲○○應將系爭房地
    之所有權移轉登記，予以塗銷，法尚非無據，應予准許。
七、從而，原法院依被上訴人前述請求，為其勝訴判決，並敘明
    其前述請求有理由，無就其預備請求有無理由予以論述之必
    要，經核尚無違誤；上訴意旨仍持陳詞，任意指摘原法院之
    判決不當，求予廢棄為無理由，應予駁回。
八、據上論結，本件上訴為無理由，依民事訴訟法第449條第1項
    、第78條、第85條第1項前段之規定，判決如主文。
中    華    民    國    97    年    4     月     1    日
                    民事第五庭
                        審判長法  官  魏麗娟
                              法  官  梁宏哲
                              法  官  陳博享
正本係照原本作成。
不得上訴。
中    華    民    國    97    年    4     月    2     日
                              書記官  鄭靜如


司法院資訊處製作；財團法人民間司法改革基金會備份。
